臺灣臺南地方法院民事判決
                                      108年度訴字第948號
原      告  洪志山
訴訟代理人  陳國瑞律師
            劉鍾錡律師
被      告  洪榮華  應為送達處所不明
            洪維兆  應為送達處所不明
            洪水木  應為送達處所不明
            洪崑喨


訴訟代理人  王朝揚律師
上一人  複
訴訟代理人  李汶宜律師
被      告  洪銘陽
            洪榮宗
            洪鵬程
            洪玉振
            洪振源  應為送達處所不明
            林須慈
            洪瑞鴻
            洪銘謙
            賴文燕
            江鳳麗
上列當事人間請求分割共有物事件，經本院於民國110年9月24日
言詞辯論終結，判決如下：
    主      文
兩造共有臺南市○○區○○段000000000地號土地應分割如附圖丙所
示，即：編號甲部分面積339平方公尺土地由被告洪崑喨取得；
編號乙部分面積211平方公尺土地由原告取得；編號丙部分面積2
54平方公尺土地由被告洪銘陽取得；編號丁部分面積93平方公尺
土地由被告洪玉振、洪振源、洪鵬程取得，並按原應有部分比例
維持共有；編號戊部分面積76平方公尺土地由被告洪榮宗、林須
慈、洪瑞鴻、洪銘謙取得，並按原應有部分比例維持共有；編號
己部分面積507平方公尺土地由被告洪榮華、洪維兆、洪水木取
得，並按原應有部分比例維持共有；編號庚1及庚2部分面積合計
248平方公尺土地留作道路用地，由原告及被告洪榮華、洪維兆
、洪水木、洪銘陽、洪榮宗、洪鵬程、洪玉振、洪振源、林須慈
、洪瑞鴻、洪銘謙取得，並按原應有部分比例維持共有。
被告洪崑喨應補償金錢予原告及其他被告如補償明細表所示。
訴訟費用由兩造按如附表所示應有部分比例負擔。
    事實及理由
壹、程序方面
　　被告洪榮宗等人經合法通知而未於言詞辯論期日到場（詳見
    本院108年度訴字第948號民事卷宗第2宗〔下稱院卷2〕第339
    頁），核無民事訴訟法第386條各款所列情形，爰依原告聲
    請由其一造辯論而為判決。
貳、實體方面
一、原告主張：臺南市○○區○○段000000000地號土地（下稱系爭
    土地）為兩造共有如附表所示；茲因兩造不能協議決定如何
    分割系爭土地，亦無因使用目的及契約訂有不分割期限致不
    能分割，爰依民法第823條第1項及第824條第2項規定請求分
    割；原告將來有於分得土地上興建房屋計畫，上方道路較為
    寬闊，兩側通行較為方便；原告所提如附圖甲所示分割方案
    （下稱甲案）亦獲得多數共有人同意，故請採用甲案為分割
    方法，並依鑑價報告命為金錢補償；系爭土地原有道路供上
    下通行，係因被告洪崑喨父親私自建築圍牆，才導致其他共
    有人僅得通行下方道路；系爭土地使用現況係被告洪崑喨父
    親私自興建房屋及圍牆所致，侵害其他共有人重大權益多年
    ；被告洪崑喨所提如附圖乙所示分割方案(下稱乙案)無法簡
    化共有關係，故不同意採用乙案為分割方法等語。並聲明：
    系爭土地應分割如附圖甲所示。
二、被告方面
  ㈠被告洪銘陽、洪榮宗、林須慈、洪銘謙、洪瑞鴻、洪玉振、
    洪鵬程均同意依原告所提甲案為分割方法，故不為答辯聲明
    。
  ㈡被告洪崑喨則以：原告所提分割方案將恐使其祖宅（門牌號
    碼為臺南市○○區○里○00號之1；下稱系爭建物）遭拆除；其
    所提分割方案原則上與使用現況相符，地上物均得保留而繼
    續使用，分割後各筆土地均有道路可供通行，便於土地經濟
    利用，如有不足再以金錢補償，乙案符合公平原則且有助於
    整體土地經濟利用，實為最佳分割方案；另系爭土地不需要
    留6米寬道路，甲案所示道路位置將會影響被告洪崑喨使用
    現況，被告洪崑喨也不需要共有使用該道路，況系爭土地上
    圍牆具有相當經濟價值且移除不易，故被告洪崑喨不同意採
    用甲案為分割方法等語，資為抗辯。並聲明：原告之訴駁回
    。
  ㈢其餘被告均未於言詞辯論期日到場或提出書狀作何陳述。
三、兩造不爭執事項
  ㈠系爭土地為兩造共有如附表所示；兩造不能協議決定如何分
    割系爭土地，亦無因使用目的或契約訂有不分割期限致不能
    分割等情形。
  ㈡系爭建物為被告洪崑喨所有。
  ㈢系爭土地使用現況如勘驗測量筆錄、複丈成果圖、現場照片
    所示。
四、兩造間爭執事項
　　系爭土地應如何分配？
五、本院得心證理由
  ㈠按「各共有人，除法令另有規定外，得隨時請求分割共有物
    。但因物之使用目的不能分割或契約訂有不分割之期限者，
    不在此限」、「分割之方法不能協議決定，或於協議決定後
    因消滅時效完成經共有人拒絕履行者，法院得因任何共有人
    之請求，命為下列之分配：一、以原物分配於各共有人。但
    各共有人均受原物之分配顯有困難者，得將原物分配於部分
    共有人……以原物為分配時，如共有人中有未受分配，或不能
    按其應有部分受分配者，得以金錢補償之。以原物為分配時
    ，因共有人之利益或其他必要情形，得就共有物之一部分仍
    維持共有」；民法第823條第1項及第824條第2項至第4項定
    有明文。系爭土地為兩造共有如附表所示；兩造不能協議決
    定如何分割系爭土地，亦無因使用目的或契約訂有不分割期
    限致不能分割，為兩造所不爭執並有如附表所載資料在卷可
    佐，應堪認定。茲原告請求法院裁判分割系爭土地而分配於
    各共有人，核與民法第823條第1項及第824條第2項規定相符
    ，洵屬有據。
  ㈡按「定共有物分割之方法……應斟酌各共有人之意願、共有物
    之性質、價格、分割前之使用狀態、經濟效用、分得部分之
    利用價值及全體共有人之利益等有關情狀，定一適當公平之
    方法以為分割」（參照最高法院96年度台上字第108號民事
    判決）。系爭土地上有系爭建物及增建建物各1棟(建物間搭
    設鐵皮棚架相連)及豬寮4間(現供堆放雜物使用)，系爭建物
    周圍鋪設水泥路面及圍牆，其餘空地種植柚子及芭樂等農作
    物等事實，為兩造所不爭執（見院卷1第371頁），並有航照
    套疊地籍圖1份、臺南市佳里地政事務所109年6月9日法囑土
    地字第039500號土地複丈成果圖1份、現場照片8張在卷可稽
    （見本院108年度訴字第948號民事卷宗第1宗〔下稱院卷1〕第
    375頁至第377頁、第383頁、第77頁至第80頁），足堪認定
    。
  ㈢共有於改良共有物不無妨礙，且於共有物融通亦多阻窒，國
    家經濟既受損害，並易啟各共有人彼此之爭論，故法律不能
    不予各共有人以隨時請求分割之權，使共有之關係容易消滅
    ，於公私皆有裨益（參照民法第823條立法理由）。採取乙
    案較無法簡化共有關係，被告洪銘陽等人既已表達簡化共有
    關係之意願（即贊成甲案），自應盡量予以尊重，避免事後
    再因分割而興訟。其次，依應有部分比例計算，被告洪崑喨
    應分得面積約為247平方公尺，被告洪崑喨依乙案可分得土
    地面積為470平方公尺，接近2倍之多，對其他同樣希望分得
    土地之共有人顯有不公。甲案又獲得多數共有人支持，本院
    當亦應盡量尊重多數共有人意願。從而，甲案較乙案更為適
    宜。
  ㈣被告洪崑喨雖稱：圍牆具有相當經濟價值且移除不易，甲案
    所示道路位置將會影響被告洪崑喨使用現況（按：應指須拆
    除部分圍牆俾利道路通行）云云。惟被告洪崑喨本不得任意
    占有使用系爭土地，除非有特別值得保護情形，自不應違法
    任意占有使用系爭土地後，再要求其他共有人退讓；原告所
    提分割方案已考慮保存被告洪崑喨所有建物，使被告洪崑喨
    可單獨取得土地面積達339平方公尺，較其應分得土地面積
    多出約92平方公尺；被告洪崑喨竟又以前詞要求分得更多土
    地面積，顯不符誠實信用原則，當無可採。
  ㈤然而，就共有物部分維持共有應以因共有人利益或其他必要
    情形為限，被告洪崑喨依甲案分得土地既已鄰路，復表達其
    無需通行共有土地（即庚1及庚2部分土地），自無再令其共
    有道路用地之必要，故本院認甲案應再予調整。原告主張庚
    1部分土地由全體共有部分，應調整為庚1部分土地由其他共
    有人（即不含被告洪崑喨）共有。
  ㈥本院綜合審酌以上因素兼衡共有物性質等選擇分割方案時所
    需考量因素後，認如附圖丙所示分割方案較符合土地分割之
    經濟效用及共有人全體之利益，堪認係適當公允之分割方法
    ，共有人不能按其應有部分受分配者，則以金錢補償，爰判
    決如主文第1項及第2項所示。
六、因共有物分割、經界或其他性質上類似之事件涉訟，由敗訴
    當事人負擔訴訟費用顯失公平者，法院得酌量情形，命勝訴
    之當事人負擔其一部；共同訴訟人，按其人數，平均分擔訴
    訟費用，但共同訴訟人於訴訟之利害關係顯有差異者，法院
    得酌量其利害關係之比例，命分別負擔；民事訴訟法第80條
    之1及第85條第1項定有明文。分割共有物之訴係必要共同訴
    訟，原告及被告間本可互換地位而起訴或應訴，被告應訴實
    因訴訟性質而不得不然，所為抗辯自為伸張或防衛權利所必
    要，又分割方法係考量全體共有人利益後而為裁判，兩造為
    系爭土地共有人均因本裁判而受有利益，實質上並無所謂何
    造勝訴敗訴之問題，由被告負擔全部訴訟費用顯失公平，共
    同訴訟人於訴訟之利害關係亦因應有部分比例不同而顯有差
    異，故本院認訴訟費用應由兩造按附表所示應有部分比例分
    擔，爰判決如主文第3項所示。被告賴文燕及江鳳麗就系爭
    土地應有部分於訴訟中均已移轉給被告洪銘陽，其於言詞辯
    論終結時應有部分比例均為0，故其應負擔訴訟費用亦為0元
    ，附此敘明。
七、據上論結，原告之訴為有理由，依民事訴訟法第385條第1項
    前段、第80條之1、第85條第1項，判決如主文。
中　　華　　民　　國　　110 　年　　10　　月　　8 　　日
                    民事第一庭法  官　陳谷鴻
以上正本證明與原本無異。   
如不服本判決，應於判決送達後20日內，向本院提出上訴狀並表
明上訴理由，如於本判決宣示後送達前提起上訴者，應於判決送
達後20日內補提上訴理由書（須附繕本）。
如委任律師提起上訴者，應一併繳納上訴審裁判費（參照民事訴
訟法施行法第9條：上訴人有律師為訴訟代理人，或依書狀上之
記載可認其明知上訴要件有欠缺者，法院得不行民事訴訟法第44
2條第2項及第444條第1項但書之程序）。
中　　華　　民　　國　　110 　年　　10　　月　　8 　　日
                               書記官   呂伊謦

【附表】
土地     地號及面積與使用分區    備註 ⒈坐落臺南市○○區○○段000000000地號。 ⒉面積：1,728平方公尺。 ⒊使用分區：鄉村區。 ⒋使用地類別：乙種建築用地。    土地相關資料： 臺南市○○區○○段000000000地號土地登記第一類謄本(見院卷1第65頁至第73頁、第179頁至第187頁、第319頁至第327頁、院卷2第239頁至第245頁)、土地建物查詢資料（見院卷1第25頁至第29頁、第267頁至第271頁）。 編號 當事人 應有部分比例 備註  1 洪榮華 7分之1   2 洪維兆 7分之1   3 洪水木 7分之1   4 洪崑喨 7分之1   5 洪銘陽 28分之3 140分之19 35分之6 洪銘陽應有部分比例原為28分之3，拍賣取得賴文燕應有部分後，應有部分比例變更為140分之19。嗣洪銘陽又購買取得江鳳麗應有部分，故應有部分比例變更為35分之6。  6 洪榮宗 350分之9   7 賴文燕 35分之1 0 1.賴文燕應有部分比例原為35分之1，嗣洪銘陽拍賣取得其應有部分，故其應有部分比例變更為0。 2.洪銘陽聲請承當訴訟業經本院裁定駁回（院卷1第261頁）。  8 洪鵬程 525分之11   9 洪玉振 525分之11   10 洪振源 525分之11   11 林須慈 350分之3   12 洪瑞鴻 350分之3   13 洪銘謙 350分之3   14 江鳳麗 28分之1 0 江鳳麗應有部分比例原為28分之1，嗣洪銘陽因買賣取得其應有部分，故其應有部分比例變更為0。  15 洪志山 7分之1   

【補償明細表】
姓名 受補償金額 備註 洪榮華 442,853元 1.本表係依估價報告書所載調整計算而成。 2.估價報告書記載被告洪崑喨應補償金額為1,801,943元，被告洪崑喨依甲案分得庚1土地應有部分價值101,029元（見估價報告書第44頁至第45頁），但這是依甲案分割的結果，經本院調整為依丙案分割後，被告洪崑喨未分得庚1土地應有部分，故應補償金額調降為1,700,914元（計算式：1,801,943－101,029＝1,700,914）。其他當事人受補償金額亦應依比例調降，以被告洪榮華為例，依甲案分割受補償金額為469,157元，應調降為442,853元（計算式：469,157－101,029×469,157/1,801,943＝469,157－26,304＝442,853；四捨五入至個位數）。最後為求應補償總額與受補償總額相等而再為適當調整。 洪維兆 442,853元  洪水木 442,853元  洪崑喨   洪銘陽 75,618元  洪榮宗 37,640元  洪鵬程 30,253元  洪玉振 30,253元  洪振源 30,253元  林須慈 12,548元  洪瑞鴻 12,548元  洪銘謙 12,548元  洪志山 130,694元